【裁判字號】    96,訴,3980
【裁判日期】    970717
【裁判案由】    營業稅
【裁判全文】
臺北高等行政法院判決
                                     96年度訴字第03980號
                              .
原      告  鴻鄰企業有限公司
代  表  人  甲○○董事）住臺.
                            弄.
被      告  財政部臺北市國稅局
代  表  人  凌忠嫄（局長）住同上
訴訟代理人  乙○○
上列當事人間因營業稅事件，原告不服財政部中華民國96年9 月
29日台財訴字第09600366490 號訴願決定（案號：第00000000號
），提起行政訴訟。本院判決如下：
    主  文
原告之訴駁回。
訴訟費用由原告負擔。
    事  實
一、事實概要：
    法務部調查局雲林縣調查站查獲原告於民國（下同）88年1
    月、2 月及90年10月間無進貨事實，取具虛設行號北帝貿易
    有限公司（下稱北帝公司）開立之統一發票銷售額合計新臺
    幣（下同）1,251,040 元，營業稅額62,551元，作為進項憑
    證申報扣抵銷項稅額，經通報被告所屬中北稽徵所審理結果
    ，核定補徵營業稅額62,551元，並處7 倍罰鍰437,800 元。
    原告不服，申請復查，經被告重行審認原告確無進貨事實，
    原核定補徵營業稅額62,551元並無不合，並改依財政部96年
    3 月28日台財稅字第09604513740 號函釋發布修正之「稅務
    違章案件裁罰金額或倍數參考表」，納稅義務人無進貨事實
    ，取得虛設行號所開立之憑證申報扣抵者，按所漏稅額處5
    倍罰鍰計312,700 元（計至百元止），即獲准追減罰鍰125
    ,100元，以96年6 月28日財北國稅法一字第0960234167號復
    查決定書（下稱原處分）：「追減罰鍰125,100 元，其餘復
    查駁回。」原告仍表不服，提起訴願遭駁回後，遂提起本件
    行政訴訟。
二、兩造聲明：
  (一)原告聲明：
    1.訴願決定及原處分不利原告部分均撤銷。
    2.訴訟費用由被告負擔。
  (二)被告聲明：
    1.駁回原告之訴。
    2.訴訟費用由原告負擔。
三、兩造之爭點：
  (一)原告主張：
    1.原處分無非以法務部調查局雲林縣調查站案件移送書、財
      政部臺北市國稅局中北稽徵所調查函、輔導函及專案申請
      調檔統一發票查核清單等影本可稽而認定北帝公司係屬虛
      設行號，並據以判定原告取得無進貨事實及偽造憑證之進
      項稅款作為申報扣抵銷項稅額而逃漏稅款處以補徵營業稅
      62,551元及罰鍰312,700 元，於法有違。
    2.依北帝公司負責人黃佑昌91年5 月8 日於法務部調查局雲
      林縣調查站製作調查筆錄，供稱：
      「我早年曾任職中華日健直銷公司擔任業務員，約於84年
      間在鳳山市○○街18巷3 之3 號4 樓登記設計『北帝貿易
      有限公司』並擔任負責人，87年間遷移至高雄市三民區○
      ○○路475 號繼續營業迄今，…邱寶仁於89年間（正確日
      期我記不清楚）向我誑稱：為了要幫助我解決財務困境，
      渠願意私下接洽業務，再由我以『北帝貿易有限公司』名
      義開立統一發票交付，所獲取營業交易利潤扣除應繳營業
      稅額後再均分。我於90年初起，提供北帝貿易有限公司空
      白統一發票給邱寶仁，經我向無實際買賣的公司行號以電
      話通聯照會該公司名稱、統一編號等資料後，邱寶仁當場
      開立北帝貿易有限公司的統一發票營業金額後，即取走自
      行運用，我也不再過問，89年12月至90年度期間，我以北
      帝貿易有限公司開立給邱寶仁轉交給文德公司的統一發票
      共計20張，營業額總計5,647,463 元，稅額282,375 元，
      應繳納的營業稅5%計282,375 元，則由邱寶仁提供支票給
      我繳納，至於實際開立給邱寶仁持用的統一發票張數、營
      業額，再轉交給那些公司等詳情，我無法確認也不清楚，
      但邱寶仁交付給我繳納前述統一發票營業額的支票都全部
      跳票，後來經我再以電話向前述未實際交易的公司行通聯
      ，發現該等公司與邱寶仁也都沒有交易事實，我要再找邱
      寶仁質問詳情時，邱寶仁就避不見面。…如我前述，除了
      意億實業股份有限公司、冠銘國際有限公司、彥亨國際有
      限公司、佳垣企業股份有限公司，海豚企業社、向虹實業
      股份有限公司等與北帝公司並無實際業務往來外，其他如
      縱橫家實業有限公司、南茂實業有限公司等，都有實際業
      務往來，前述無實際交易行為的公司統一發票，都是由邱
      寶仁無償提供給我申報扣抵稅額」等情，可徵北帝公司並
      非一開始即係虛設行號者，尚有與其他公司有實際交易之
      情事者；「據其所供稱，亦僅意億實業股份有限公司、冠
      銘國際有限公司、彥亨國際有限公司、佳垣企業股份有限
      公司、海豚企業社、向虹實業股份有限公司等六家公司與
      北帝公司並無實際交易往來者」並未見原告亦在無實際交
      易往來之列；又本件據其佐證資料，亦可徵得原告確有進
      貨事實。被告卻率以北帝公司負責人黃佑昌於91年5 月8
      日於法務部調查局雲林縣調查站製作調查筆錄，亦坦誠犯
      行不諱等情在案，而認北帝公司係實質之虛設行號，無實
      際之進銷貨事實，原告自無可能與之有交易事實，自嫌率
      斷。
    3.北帝公司係一般進出口貿易業務，其商業交易行為包括很
      廣泛，其家電及食品貨物也是該北帝公司經常營運行業，
      被告可自該公司88至90年間進銷帳目中亦可稽查是否確與
      原告有交易行為。且北帝公司與原告交易期間依法申報營
      業人銷售額與稅額申報書在案，足以證明確實雙方有進銷
      交易行為，絕非被告所認定無進貨事實取得虛設行號之發
      票而逃漏稅額事證，洵無補稅論罰之基礎可言。
  (二)被告主張：
    1.就本件核定原告無進貨事實理由說明如下：
      (1)按稅捐稽徵機關管理營利事業會計帳簿憑證辦法第2 條
        規定：「凡實施商業會計法之營利事業，應依左列規定
        設置帳簿：一、買賣業：( 一) 日記簿：…( 二) 總分
        類帳：…( 三) 存貨明細帳：…( 四) 其他必要之補助
        帳簿。」本件被告曾多次發函請原告提示交易相關帳冊
        供核，惟原告均未盡協力義務配合提示，原告於訴願提
        起雖補送買賣合約書、應付帳款明細表、付款簽收簿、
        送貨單及銀行存摺明細等資料，惟仍未依法提示前揭辦
        法規定應記載之帳冊供核，無法將其提示資料與帳載記
        錄逐一勾稽，無法證明其有進貨事實。又按司法院釋字
        第537 號解釋：「租稅稽徵程序，稅捐稽徵機關雖依職
        權原則而進行，惟有關課稅要件事實，多發生於納稅義
        務人所得支配之範圍，稅捐機關掌握困難，為貫徹公平
        合法課稅之目的，因而課納稅義務人申報協力義務。」
        而稅捐稽徵機關在核定稅額過程中，須納稅義務人協同
        辦理除申報義務，尚含設立稅籍登記、記帳及保存帳冊
        義務、取得及保存憑證義務、調查協力義務（即說明、
        提示、備詢）等。本件原告違反前揭應作為及協力義務
        ，被告依其提示資料查證後，無法證明其有進貨及與北
        帝公司有交易事實，乃據以核定為無進貨，合先敘明。
      (2)原告主張部分貨款以期票支付，惟未附付款期票影本供
        核，無法證明其存款明細中之支出確係支付貨款用，另
        原告主張部分貨款以現金支付，惟其付現金額與統一發
        票金額並無法逐筆對應，有違商場現金交易銀貨兩訖原
        則，另原告雖主張契約書約定貨款可分3 個月付清，惟
        其付款卻零星分散多筆支付，且既以期票支付者，何需
        同一日卻分2 筆支付？此顯與正常商業行為付款模式相
        違。
      (3)系爭進貨品名88年度係家電用品、90年度係冷凍食品，
        惟北帝公司負責人黃佑昌於法務部調查局雲林縣調查站
        筆錄中曾自承北帝公司於84年設立登記，主要營業項目
        為進口棕櫚食用油及汽車材料電子省電器等（原處分卷
        第102 頁），是北帝公司縱有進貨，亦顯與系爭之進貨
        品名不符，足證北帝公司亦無可能銷售家電及冷凍食品
        予原告，是原告主張確有進貨且向北帝公司購買家電及
        冷凍食品等語，顯非事實。又黃佑昌於法務部調查局雲
        林縣調查站筆錄指明之無實際交易對象雖無原告，惟其
        指明之有實際交易者亦無原告，亦同樣無法證明原告與
        北帝公司有交易事實。本件以原告無法提示帳冊供核，
        被告依其提示資料無法證明其有進貨及與北帝公司有交
        易事實，乃予核定為無進貨。
      (4)原告僅概稱有進貨且確與北帝公司購買家電用品及冷凍
        食品，惟其是否有進貨事實，需視帳載記錄及憑證查核
        勾稽後方得核認，非僅憑原告單方說詞即得認定，按「
        稅捐稽徵機關並未直接參與當事人間之私經濟活動，其
        能掌握之資料自不若當事人，是稅捐稽徵機關如已提出
        相當事證，客觀上已足能證明當事人之經濟活動，如當
        事人予以否認，即應就其主張之事實負舉證責任，以貫
        徹公平合法課稅之目的。」為最高行政法院94度年判字
        第1796號判決要旨可資參考，原告無法提示相關帳冊供
        核，其顯有規避查核及未盡協力義務之行為。被告依其
        提示之合約書及匯款單查證，無法證明其有進貨及與北
        帝公司有交易，其違反協力義務，無相關證據供被告核
        認，不得謂被告核定有違法。
      (5)本件係以原告於首揭期間無進貨事實，取具虛設行號北
        帝公司開立之統一發票7 紙，作為進項憑證申報扣抵銷
        項稅額，虛報進項稅額62,551元，有法務部調查局雲林
        縣調查站刑事案件移送書、被告調查函、輔導函及專案
        申請調檔統一發票查核清單等影本可稽，違反前揭稅法
        規定，經被告核定補徵營業稅額62,551元。被告核定原
        告無進貨事實，卻取得虛設行號進項憑證申報扣抵其銷
        項稅額，明顯有虛報進項稅額之違章事實，原告既無法
        提示帳冊證明其有進貨事實者，卻取得虛設行號開立之
        進項憑證扣抵銷項稅額即屬違法行為，被告據以補徵營
        業稅自無不合。
    2.原告於88至92年度另亦取得其他虛設行號將傑有限公司、
      巧明通實業有限公司、友大國際股份有限公司、擎宇企業
      有限公司及富帷企業有限公司等5 家公司進項憑證違章案
      ，均經被告核定補稅及處罰鍰，併予敘明。
    3.原告雖提示有付款簽收簿證明其有付款，惟查該付款簽收
      簿中，未蓋北帝公司章卻蓋統一發票章，亦無實際收款人
      之簽名，該憑證顯與正常交易憑證不符，無法證明北帝公
      司確有收取貨款。
    4.按最高行政法院（89年7 月1 日改制前為行政法院）87年
      7 月份第1 次庭長評事聯席會議決議：「我國現行加值型
      營業稅係就各個銷售階段之加值額分別予以課稅之多階段
      銷售稅，各銷售階段之營業人皆為營業稅之納稅義務人。
      故該非交易對象之人是否已按其開立發票之金額報繳營業
      稅額，並不影響本件營業人補繳營業稅之義務。」本件原
      告既無帳冊憑證證明其有進貨事實，卻取得虛設行號開立
      之統一發票，申報扣抵銷項稅額，已違反首揭稅法規定，
      顯有逃漏稅之違章事實，被告據以補徵營業稅自無不合。
      至北帝公司有無申報及繳稅事實，並不影響原告是否需補
      稅，且查北帝公司於系爭期間進貨99.6% 取自其他虛設行
      號，此有營業人進銷交易對象彙加明表可稽，因虛設行號
      係專以出售統一發票牟取不法利益為業，並無銷貨事實，
      故取得虛設行號發票之營業人，自亦無向該虛設行號進貨
      並支付進項稅額之事實。北帝公司既以虛設行號進項憑證
      申報扣抵其銷項稅額，其於系爭期間縱有繳少部分營業稅
      ，亦不可謂其有按其應納稅額繳稅事實。
    5.本件以原告未提示帳冊，被告依其提示資料查核後，無法
      證明原告有進貨事實已如前述，原告既無進貨事實，即無
      財政部95年5 月23日令釋之適用。綜上，本件原告無進貨
      事實，卻取得虛設行號統一發票作為進項憑證，已構成虛
      報進項，顯有逃漏營業稅違章事實。
    6.原告於首揭期間無進貨事實，卻取得虛設行號北帝公司開
      立之統一發票，作為進項憑證申報扣抵銷項稅額，虛報進
      項稅額62,551元之違章事實，業如前述。原核定依加值型
      及非加值型營業稅法第51條第5 款規定，按所漏稅額處7
      倍罰鍰437,800 元，原告提起復查，被告依財政部96年3
      月28日台財稅字第09604513740 號令頒行修正稅務違章案
      件裁罰金額或倍數參考表規定，改按所漏稅額處5 倍罰鍰
      312,700 元，並無違誤。
    理  由
一、按行為時營業稅法（於90年7 月9 日修正公布名稱為加值型
    及非加值型營業稅法，條文內容未變更）第19條第1 項第1
    款規定：「營業人左列進項稅額，不得扣抵銷項稅額：一、
    購進之貨物或勞務未依規定取得並保存第33條所列之憑證者
    。」第33條規定：「營業人以進項稅額扣抵銷項稅額者，應
    具有載明其名稱、地址及統一編號之左列憑證：一、購買貨
    物或勞務時，所取得載有營業稅額之統一發票。二、有第3
    條第3 項第1 款規定視為銷售貨物，或同條第4 項準用該條
    款規定視為銷售勞務者，所自行開立載有營業稅額之統一發
    票。三、其他經財政部核定載有營業稅額之憑證。」營業人
    取得之進項發票，必須符合營業稅法第33條各款所定要件之
    三聯式統一發票，且必須是自實際交易人方取得者，方得據
    為合法之進項憑證，用以扣抵銷項稅額。若係取自非實際交
    易對象之統一發票者，則依加值型及非加值型營業稅法第19
    條第1 項第1 款之規定，不得充為扣抵銷項稅額之進項憑證
    。同法第51條第5 款規定：「納稅義務人，有左列情形之一
    者，除追繳稅款外，按所漏稅額處1 倍至10倍罰鍰，並得停
    止其營業：…五、虛報進項稅額者。」同法施行細則第52條
    第1 項規定：「本法第51條第5 款所定虛報進項稅額，包括
    依本法規定不得扣抵之進項稅額、無進貨事實及偽造憑證之
    進項稅額而申報退抵稅額者。」
二、原告以北帝公司所開立之統一發票7 紙，銷售額合計1,251,
    040 元，作為88年1 月、2 月及90年10月進項憑證並申報扣
    抵銷項稅額62,551元，為兩造所不爭，並有專案申請調檔統
    一發票查核清單（原處分卷第69-70 頁）、逐筆發票明細（
    本院卷第94-99頁）足稽，為可確定之事實。
三、本件之爭執，在於：原告是否無進貨事實，而取具北帝公司
    之統一發票，作為進項憑證申報扣抵銷項稅額？
四、經查：
  (一)按稅法上客觀舉證責任之分配，由於進項稅額乃在計算營業
    人實際應納稅額時，列為計算之減項，屬稅捐債務之消滅事
    實，故有關進項稅額之存在應由主張扣抵之人（即原告）負
    舉證責任。即原告應證明確有向北帝公司進貨之事實存在，
    進貨事實之交易對象確為北帝公司，且原告確已交付營業稅
    款予北帝公司。
  (二)原告主張：部分貨款以期票支付，部分貨款以現金支付云云
    ，惟原告未能提出付款期票，無法證明其提出存款明細中之
    支出確係支付貨款用，且原告所指其付現金額與統一發票金
    額亦無法逐筆對應。原告又主張：契約書約定貨款可分3 個
    月付清云云，並提出契約書影本（原處分卷第209 頁）供參
    ，惟依應付帳款明細表所載，其付款卻零星分散多筆支付，
    且既以期票支付者，何需同一日卻分2 筆支付（原處分卷第
    251 頁），此均與正常商業行為付款模式相違。抑且，原告
    雖提出付款簽收簿欲用以證明其有付款，惟查該付款簽收簿
    中，亦未蓋北帝公司章卻蓋統一發票章（原處分卷第199-20
    1 頁、第261-263 頁），亦無實際收款人之簽名，該憑證顯
    與正常交易憑證不符，自難認原告確有支付貨款予北帝公司
    。
  (三)依原告取具進貨之系爭統一發票所載品名，係88年度為家電
    用品（原處分卷第202-205 頁）及90年度為冷凍食品（原處
    分卷第206-208 頁）。惟北帝公司負責人黃佑昌（稅籍資料
    見原處分卷第122 頁）於法務部調查局雲林縣調查站筆錄中
    曾自承北帝公司於84年設立登記，主要營業項目為進口棕櫚
    食用油及汽車材料電子省電器等（原處分卷第102 頁），是
    北帝公司縱有進貨，亦顯與原告系爭之進貨品名不符，足證
    北帝公司亦無可能銷售家電及冷凍食品予原告。是原告主張
    確有進貨且向北帝公司購買家電及冷凍食品云云，並非事實
    。又黃佑昌於法務部調查局雲林縣調查站筆錄指明之無實際
    交易對象雖無原告，惟其指明之有實際交易者亦無原告（原
    分卷第104 頁），亦同樣無法證明原告與北帝公司有交易事
    實。
  (四)原告始終無法提出帳冊，致無法以帳載記錄及憑證查核勾稽
    而證明其確有進貨事實。再參以原告營利事業所得稅結算申
    報書科目33「營業淨利」為負576,764 元（88年度）、負46
    5,195 元（90年度）（原處分卷第179 、180 頁），未達同
    業淨利率8%（原處分卷第181 頁、本院卷第121 頁）。被告
    因此認定本件原告為無進貨事實，尚無不合。
  (五)以北帝公司88年度營業稅申報資料觀之（原處分卷第130 頁
    ），銷項總金額50,117,223 元，進項總金額僅37,288,567
    元，顯不合理；以其90年度營業稅申報資料觀之（原處分卷
    第132 頁），銷項總金額99,444,267元，進項總金額僅41,5
    04,263元，亦顯不合理，可知北帝公司有虛開統一發票情事
    。復參以北帝公司88年1 月至90年10月進項交易對象彙加明
    細表（原處分卷第133-135 頁），不實進項比例達99.6% 。
    以原告取得北帝公司之統一發票品名，對照北帝公司88-90
    年度之進項來源明細（原處分卷第124-129 頁），北帝公司
    進項來源業者均無家用電器行業代號5252-20 、冷凍食品行
    業代號5131-11 或罐頭食品行業代號5139-17 者，亦可知北
    帝公司於系爭年度殊無可能出售小家電及冷凍食品予原告。
    堪認北帝公司所開立之銷貨發票，顯係虛開以幫助他人逃漏
    稅捐。虛設行號係專以出售統一發票牟取不法利益為業，並
    無銷貨事實，故取得虛設行號發票之營業人，自亦無向該虛
    設行號進貨並支付進項稅額之事實，是原告自無可能與北帝
    公司進貨。
  (六)從而，被告以原告88年1 月、2 月及90年10月間無進貨事實
    ，取具虛設行號北帝公司開立之統一發票7 紙，銷售額合計
    1,251,040 元，作為進項憑證申報扣抵銷項稅額，核定補徵
    營業稅額62,551元，洵屬有據。
五、關於罰鍰部分：
    原告無進貨事實，取具虛設行號北帝公司開立之統一發票7
    紙，銷售額合計1,251,040 元，作為進項憑證申報扣抵銷項
    稅額，虛報進項稅額62,551元。而原告既未進貨，亦未實際
    付款，自不會有多繳稅款給國家之動機，原告更不會自己多
    繳5%款項而讓虛設行號享有此等利益，是以自「虛設行號處
    取得統一發票」之間接事實，足以推導出原告應未支付稅款
    予虛設行號北帝公司。而北帝公司縱有申報進銷項資料及繳
    納營業稅，惟基於營業稅法制之設計，每一稅捐週期之稅額
    ，係以全期進、銷項統合加減後計算而得，無法逐筆比對，
    因此有無繳納稅額，須採通觀全局之方式認定之，不能以單
    一週期之稅額來比較。虛設行號即使在違章期間內有繳納少
    量之稅款，基本上都偏低，而且係在「以虛抵虛」操作後，
    為避免稅捐稽徵機關發覺而特別安排繳納者，亦不能與特定
    他人進項稅額進行一對一之聯結。除能有明確之事證能將上
    述一對一之進銷項關係建立外，並無所謂「虛設行號有依規
    定按期申報進、銷項資料，並按其應納稅額繳納」之事實存
    在。如前所述，被告已提出證明北帝公司虛開統一發票協助
    他人漏稅之事證，其虛設行號之身分應可確認，且本件中無
    任何事證足以顯示，北帝公司特別偏愛原告，在計算其等每
    期應納稅額時，特別列出對應於開立予原告之統一發票而繳
    納稅款。況北帝公司自88年2 月期起之營業稅即無繳納紀錄
    （繳款查詢資料，本院卷第106 頁）。是以，依循日常經驗
    法則即可確知，虛設行號北帝公司並未繳納「原告取得其統
    一發票所對應之銷項稅額」，堪認原告取得北帝公司之系爭
    統一發票7 紙而申報為進項稅額扣抵其本身之銷項，已造成
    漏稅之結果。原告既無進貨事實，虛報進項稅額，並造成漏
    稅結果之違章事實，違反營業稅法第51條第5 款義務，其又
    無不可歸責之事由，自難卸免故意過失之責。被告依營業稅
    法第51條第5 款規定，按所漏稅額62,551元處5 倍罰鍰計31
    2,700 元（計至百元止），並未違反「稅務違章案件裁罰金
    額或倍數參考表」規定，亦無裁量怠惰、裁量逾越或裁量濫
    用之違法情事，亦屬合法。
六、綜上所述，原處分關於補徵營業稅額62,551元並按所漏稅額
    處5 倍罰鍰計312,700 元部分，於法並無違誤，訴願決定遞
    予維持，亦無不合，原告仍執前詞，訴請撤銷，為無理由，
    應予駁回。
據上論結，本件原告之訴為無理由，爰依行政訴訟法第98條第1
項前段，判決如主文。
中    華    民    國    97    年     7    月   17    日
                    臺北高等行政法院第五庭
                              審判長法  官  胡  方  新
                                    法  官  陳  秀  
                                    法  官  李  玉  卿
上為正本係照原本作成。
如不服本判決，應於送達後20日內，向本院提出上訴狀並表明上
訴理由，如於本判決宣示後送達前提起上訴者，應於判決送達後
20日內補提上訴理由書（須按他造人數附繕本）。
中    華    民    國    97    年     7    月   17    日
                                    書記官  黃  玉  鈴


司法院資訊處製作；財團法人民間司法改革基金會備份。
